臺灣桃園地方法院刑事判決　　　　　　94年度壢簡字第1377號
　　聲　請　人　台灣桃園地方法院檢察署檢察官
　　被　　　告　乙○○
上列被告因詐欺等案件，經檢察官聲請簡易判決處刑（94年度偵
字第4566號），本院判決如下：
    主  文
乙○○明知為不實之事項，而使公務員登載於職務上所掌之公文
書，足以生損害於公眾及他人，處拘役伍拾日，如易科罰金，以
參佰元折算壹日。緩刑貳年。
    事  實
一、乙○○於民國92年7 月16日，在桃園縣平鎮市貿易7 村北功
    9 號，透過劉金釗向甲○○調借新臺幣（下同）16萬元，約
    定於領得退除役官兵退休俸時清償，於甲○○交付16萬元後
    ，乙○○主動將其所有「中華民國國軍退除役官兵俸金支領
    憑證」原本，交予劉金釗收執以為擔保。乙○○明知上開支
    領憑證並未遺失，竟於92年11月12日偽以遺失為由，填載桃
    園縣後備司令部退除役軍士官退休俸、生補費各項俸金支領
    憑證申請補發證明冊，持向桃園縣後備司令部，申請辦理補
    發支領憑證，使不知情之該桃園縣後備司令部承辦公務員，
    將此不實之支領憑證遺失事項登載於其職務上所掌之申請補
    發證明冊上，據以補發新「中華民國國軍退除役官兵俸金支
    領憑證」給乙○○，足以生損害於桃園縣後備司令部對申請
    補發證明冊管理之正確性，嗣乙○○未依月清償借款，甲○
    ○因追索無著，始查知上情。
二、案經甲○○訴請臺灣桃園地方法院檢察署檢察官偵查聲請簡
    易判決處刑。
　　理  由
一、認定犯罪事實之證據及理由
  (一)訊據被告乙○○對於向桃園縣後備司令部申請補發退除役官
    兵俸金支領憑證一節不予爭執，惟辯稱，未向甲○○借錢，
    亦未以退除役官兵俸金支領憑證為擔保，因甲○○開設賭場
    ，甲○○同意其在該賭場賭博，並向賭客稱乙○○在該處賭
    博算甲○○的，其在甲○○處賭博2 、3 天，在該處睡覺，
    其找不到退除役官兵支領憑證，曾問甲○○，甲○○說不知
    道，始申請補發，偽造文書犯行云云。
  (二)經查，上揭事實業據告訴人甲○○於警詢及本院調查時指訴
    綦詳，並經證人劉金釗於警詢、及本院證述明確，復有被告
    乙○○交付之中華民國國軍退除役官兵俸金支領憑證、桃園
    縣後備司令部退除役軍士官退休俸、生補費各項俸金支領憑
    證申請補發證明冊影本及臺灣桃園地方法院檢察署檢察事務
    官公務電話記錄各1 件在卷可稽。本案事證明確，被告犯行
    洵堪認定，應依法論科。
二、論罪科刑：
  (一)核被告乙○○所為，係犯刑法第214 條之使公務員登載不實
    罪。爰審酌被告為脫卸借款債務之動機、目的、智識、經驗
    、犯罪所生之危害，及犯罪後於否認犯行之態度等一切情狀
    ，量處如主文所示之刑，並諭知易科罰金折算標準，以資懲
    儆。
  (二)又被告未曾受有期徒刑以上刑之宣告，有臺灣高等法院被告
    前案紀錄表1 件附卷可按，其因一時失慮，偶罹刑典，經此
    刑之宣告後，應知所警惕而無再犯之虞，本院認為前開對其
    宣告之刑，以暫不執行為適當，爰併予宣告如主文所示之緩
    刑，以啟自新。
三、另聲請意旨略以：被告乙○○以需款週轉為由，向甲○○佯
    稱將於93年1 月請領「中華民國國軍退除役官兵退休俸」時
    返還借款16萬元，並將請領退休俸時必須檢具之「中華民國
    國軍退除役官兵俸金支領憑證」原本，交予乙○○收執以為
    擔保，致甲○○因此陷於錯誤而交付16萬元予乙○○，認被
    告涉有詐欺罪嫌云云。惟查：
  (一)按刑法第339 條第1 項詐欺罪之成立，以意圖為自己或第三
    人不法所有，以詐術使人將本人或第三人之物交付為要件。
    所謂以詐術使人交付，必須被詐欺人因其詐術而陷於錯誤，
    若其所用方法，不能認為詐術，亦不致使人陷於錯誤，即不
    構成該罪（最高法院46年台上字第260 號判例參照）。
  (二)一般民間金錢借貸，交易之當事人本應自行考量對方之資格
    、能力、信用，及交易內容之風險等因素，除具上開詐欺罪
    之要件外，非謂當事人之一方有無法依約履行之情形，即應
    成立詐欺罪，否則刑事詐欺責任與民事債務不履行責任將失
    其分際。本案告訴人甲○○與被告乙○○、證人劉金釗三人
    都是老朋友，為三人所不否認，依告訴人於本院陳稱「是劉
    金釗跟我說叫我把房子借給乙○○找人來賭博，並說乙○○
    沒有錢沒有人願意來賭，劉金釗叫我把錢借給乙○○才會有
    人願意來賭，我就把房子借給乙○○找人來賭，而且借給乙
    ○○16萬元。」等語，再據劉金釗在本院證述：「乙○○來
    找我幫忙借錢，我說我現在沒有錢，我可以幫忙問問看，因
    為甲○○住我對面，我就叫甲○○到我家來，說乙○○要借
    錢週轉，我就問乙○○要借多少錢，我們3 個人就在我家裡
    講，他們談好要借16萬元，由我當場寫借據，我寫好借據後
    乙○○自己當場蓋章，然後甲○○就回去拿錢，當天就把錢
    給乙○○。」、「當時借據寫好了，錢也拿到了，乙○○就
    說要把支領憑證放在我這裡，過了一段時間，因為我不常在
    家我怕丟掉，就把它交給甲○○，因為錢是甲○○付出來的
    。」等語，姑不論有無賭博之事，然告訴人之所以願意借款
    予被告，無非係基於情誼或資以賺取利息給付，且依告訴人
    及證人上開供證，被告並無誤導告訴人或施以詐術之情節，
    且係借款後乙○○主動要將該支領憑證放置劉金釗處，尚難
    認被告有何詐術之行使。此外，復查無證據證明被告有以詐
    術致告訴人陷於錯誤而交付借款之情，即與刑法第339 條詐
    欺罪之要件不合，被告與告訴人間之債權債務糾紛應循民事
    程序解決，自不能繩被告以詐欺罪責，惟公訴意旨認此部分
    與前揭論罪科刑部分有牽連犯之裁判上一罪關係，爰不另為
    無罪之諭知。
四、據上論斷，應依刑事訴訟法第449 條第1 項，刑法第214 條
    、第41條第1 項前段、第74條第1 款，罰金罰鍰提高標準條
    例第1 條前段、第2 條，逕以簡易判決處刑如主文。
中    華    民    國    94    年    10    月    24    日
                        刑事第六庭法  官  蔡寶樺
以上正本證明與原本無異。
如不服本判決，應於判決送達後10日內向本院提出上訴狀（應附
繕本），上訴於本院合議庭。
　　　　　　　　　　　　　　    　書記官　王泰元
中    華    民    國    94    年    10    月    24    日
中華民國刑法第214條
(使公務員登載不實罪)
明知為不實之事項，而使公務員登載於職務上所掌之公文書，足
以生損害於公眾或他人者，處三年以下有期徒刑、拘役或五百元
以下罰金。
